臺灣桃園地方法院刑事判決
111年度審金訴字第1136號
公  訴  人  臺灣桃園地方檢察署檢察官
被      告  楊凱丞




上列被告因詐欺等案件，經檢察官追加起訴（111 年度偵字第31
003 號），被告於本院準備程序進行中，就被訴事實為有罪之陳
述，經本院告知簡式審判程序意旨，並聽取當事人意見後，本院
合議庭裁定由受命法官獨任依簡式審判程序審理，判決如下：  
    主      文
楊凱丞犯三人以上共同詐欺取財罪，共貳罪，各處有期徒刑壹年
壹月。應執行有期徒刑壹年肆月。
扣案之HTC U12 手機壹支沒收。
    事實及理由
一、本件犯罪事實及證據，除附件起訴書犯罪事實欄一第4 至5 
    行「基於3 人以上共同詐欺取財之犯意聯絡」更正為「基於
    三人以上共同犯詐欺取財及洗錢之犯意聯絡」、第13行「並
    扣得手機3 支、提款卡2 張等物」更正為「並扣得手機2支
    、提款卡6 張等物」；附件起訴書附表1 編號2 分別刪除「
    匯款時間」欄內記載「新臺幣（下同）6 萬元」及「匯款金
    額」欄內記載「民國109 年11月12日19時17分」等字；並於
    附件起訴書附表1 編號2 告訴人陳智霆被詐騙部分補充「10
    9 年11月12日晚間7 時10分許、同日晚間7 時17分許，分別
    匯款3 萬元、2 萬元」；附件起訴書附表2 編號2 分別刪除
    「提款金額」欄內記載之「109 年11月12日19時21分」及「
    匯款時間」欄內記載「6 萬元」等字；證據部分補充「
　　桃園分局派出所偵辦刑案相片、帳戶個資檢視、通訊對話紀
    錄、中華郵政股份有限公司函文及交易明細、桃園市政府警
    察局桃園分局偵辦詐欺車手蒐證影像、交易資料、內政部警
    政署反詐騙諮詢專線紀錄表、台新國際商業銀行函文及附件
    交易明細、市政府警察局三峽分局詐欺案使用照片黏貼紀錄
    表、玉山銀行個金集中部函文及附件明細、告訴人陳智霆臺
    灣中小企業銀行活期儲蓄存款帳戶開戶及交易明細、台新銀
    行自動櫃員機交易明細表、被告楊凱丞於本院準備程序及審
    理時之自白」外，餘均引用檢察官追加起訴書所載（詳如附
    件）。
二、論罪科刑：
  ㈠按洗錢防制法業於105 年12月28日修正公布，並於106 年6月
    28日生效施行（下稱新法），新法第2 條規定：「本法所稱
    洗錢，指下列行為：一、意圖掩飾或隱匿特定犯罪所得來源
    ，或使他人逃避刑事追訴，而移轉或變更特定犯罪所得。二
    、掩飾或隱匿特定犯罪所得之本質、來源、去向、所在、所
    有權、處分權或其他權益者。三、收受、持有或使用他人之
    特定犯罪所得」，並參考FATF（即防制洗錢金融行動工作組
    織）建議，就其中採取門檻式規範者，明定為最輕本刑為6 
    個月以上有期徒刑之罪，並將「重大犯罪」之用語，修正為
    「特定犯罪」；另增列未為最輕本刑為6 個月以上有期徒刑
    之罪所涵括之違反商標法等罪，且刪除有關犯罪所得金額須
    在5 百萬元以上者，始得列入前置犯罪之限制規定，以提高
    洗錢犯罪追訴之可能性。從而新法第14條第1 項所規範之一
    般洗錢罪，必須有第3 條規定之前置特定犯罪作為聯結，始
    能成立。然洗錢犯罪之偵辦在具體個案中經常祇見可疑金流
    ，未必瞭解可疑金流所由來之犯罪行為，倘所有之洗錢犯罪
    皆須可疑金流所由來之犯罪行為已經判決有罪確定，始得進
    一步偵辦處罰，則對於欠缺積極事證足以認定確有前置犯罪
    ，卻已明顯違反洗錢防制規定之可疑金流，即無法處理。故
    而新法乃參考澳洲刑法立法例，增訂第15條第1 項特殊洗錢
    罪，特殊洗錢罪之成立，不以查有前置犯罪之情形為要件，
    但必須其收受、持有或使用之財物或財產上利益，無合理來
    源並與收入顯不相當，且其財物或財產上利益之取得必須符
    合上開列舉之三種類型者為限。易言之，第15條之特殊洗錢
    罪，係在無法證明前置犯罪之特定不法所得，而未能依第14
    條之一般洗錢罪論處時，始予適用。倘能證明人頭帳戶內之
    資金係前置之特定犯罪所得，即應逕以一般洗錢罪論處，自
    無適用特殊洗錢罪之餘地。例如詐欺集團向被害人施用詐術
    後，為隱匿其詐欺所得財物之去向，而令被害人將其款項轉
    入該集團所持有、使用之人頭帳戶，並由該集團所屬之車手
    前往提領詐欺所得款項得逞，檢察官如能證明該帳戶內之資
    金係本案詐欺之特定犯罪所得，即已該當於新法第14條第1 
    項之一般洗錢罪；至若無法將人頭帳戶內可疑資金與本案詐
    欺犯罪聯結，而不該當第2 條洗錢行為之要件，當無從依第
    14條第1 項之一般洗錢罪論處，僅能論以第15條第1 項之特
    殊洗錢罪。另過去實務認為，行為人對犯特定犯罪所得之財
    物或利益作直接使用或消費之處分行為，或僅將自己犯罪所
    得財物交予其他共同正犯，祇屬犯罪後處分贓物之行為，非
    本條例所規範之洗錢行為，惟依新法規定，倘行為人意圖掩
    飾或隱匿特定犯罪所得來源，而將特定犯罪所得直接消費處
    分，甚或交予其他共同正犯，而由共同正犯以虛假交易外觀
    掩飾不法金流移動，即難認單純犯罪後處分贓物之行為，應
    仍構成新法第2 條第1 或2 款之洗錢行為（最高法院108 年
    度台上字第1744號、第2500號判決意旨參照）。查本案告訴
    人王俐人、陳智霆，係因本案被告所屬之詐欺集團中真實姓
    名、年籍不詳之成年成員施用詐術致渠等陷於錯誤，進而依
    指示匯款。俟詐欺集團成年成員「法拉驢」、「麥拉倫」再
    指示本案被告提領贓款，嗣再將該贓款交予張精武，再由張
    精武轉交予其上游成員。按其所為，即係利用現金一旦轉手
    ，即難再追查前揭犯罪所得之特性。又被告取得贓款後旋再
    轉交予他人，客觀上已透過現金之多次轉交製造多層次之資
    金斷點，使偵查機關除藉由提款監視器錄影畫面鎖定車手、
    收水者外，難以再向上溯源，並使其餘集團共犯得以直接消
    費、處分，以掩飾不法金流移動之虛假交易外觀，而達到隱
    匿該特定犯罪所得之去向、所在之結果。是被告主觀上可預
    見其行為將造成掩飾、隱匿該詐欺犯罪所得去向、所在之結
    果，亦不違背其本意，是被告所為自構成洗錢防制法第2 條
    第2 款、第14條第1 項之洗錢罪。
　㈡核被告所為，均係犯刑法第339 條之4 第1 項第2 款之三人
    以上共同詐欺取財罪及洗錢防制法第14條第1 項之一般洗錢
    罪。至公訴意旨雖漏未敘及洗錢罪部分，但與已起訴之三人
    以上共同詐欺取財罪，具有想像競合犯之裁判上一罪關係，
    為起訴效力所及，本院自得予以審理。且本院於準備程序時
    ，已告知被告另涉犯洗錢罪，對其訴訟權益已有保障，無礙
    其防禦權的實施，本院自應依法併予審理，併此說明。
　㈢次按共同正犯之成立，祇須具有犯意之聯絡，行為之分擔，
    既不問犯罪動機起於何人，亦不必每一階段犯行，均經參與
    （最高法院34年上字第862 號判決意旨參照）；共同正犯間
    ，非僅就其自己實施之行為負其責任，並在犯意聯絡之範圍
    內，對於他共同正犯所實施之行為，亦應共同負責（最高法
    院32年上字第1905號判例意旨參照），換言之，共同實施犯
    罪行為之人，在合同意思範圍以內，各自分擔犯罪行為之一
    部，相互利用他人之行為，以達其犯罪之目的者，即應對於
    全部所發生之結果，共同負責；另共同正犯之意思聯絡，原
    不以數人間直接發生者為限，即有間接之聯絡者，亦包括在
    內，如甲分別邀約乙、丙犯罪，雖乙、丙間彼此並無直接之
    聯絡，亦無礙於其為共同正犯之成立（最高法院77年台上字
    第2135號判決意旨參照）。查一般詐欺集團之犯罪型態及模
    式，自收集被害人個人資料、撥打電話等方式實行詐欺、提
    領詐得款項、繳回贓款、分贓等各階段，乃需由多人縝密分
    工方能完成之集團性犯罪，倘其中有任一環節脫落，顯將無
    法順遂達成詐欺集團詐欺取財之結果。被告楊凱丞於加入上
    開詐欺集團後，雖非居於核心地位，亦未自始至終參與各階
    段之犯行，然其主觀上對該詐欺集團呈現細密之多人分工模
    式及彼此扮演不同角色、分擔相異工作而屬有結構性組織等
    節，已有所預見，且其所參與者既係本件整體詐欺取財犯罪
    計畫不可或缺之重要環節，而與該詐欺集團其他成員間，在
    合同意思範圍內，各自分擔犯罪行為之一部，彼此相互利用
    他人之行為，最終共同達成其等詐欺取財犯罪之目的，則被
    告自應就其參與之詐欺取財犯行，同負全責。是被告及其所
    屬詐欺集團成員間，就附件起訴書及上開更正事項所載之加
    重詐欺取財犯行，均有犯意聯絡及行為分擔，為共同正犯。
　㈣又被告多次提領告訴人陳智霆所匯款項，係於密接之時、地
    ，基於對同一被害人行詐欺之目的，侵害同一法益，堪認其
    主觀上係基於單一犯意接續所為，各該行為獨立性薄弱，依
    社會通念，難以強行分開，應論以接續犯。
　㈤另被告係以一行為同時觸犯三人以上共同詐欺取財罪及一般
    洗錢罪等2 罪名，應依刑法第55條之規定，從一重論以三人
    以上共同詐欺取財罪。
　㈥再按詐欺取財罪，係為保護個人之財產法益而設，行為人罪
    數之計算，應依接受詐欺之被害人人數計算。查被告於本案
    分別提領告訴人王俐人及陳智霆等2 人所匯款項，依上開說
    明，自應評價為獨立之各罪，是被告所犯三人以上共同詐欺
    取財罪共2 罪間，犯意各別，行為互殊，應分論併罰。　
　㈦復按洗錢防制法第16條第2 項規定，犯第14條、第15條之罪
    ，在偵查或審判中自白者，減輕其刑。再想像競合犯係一行
    為觸犯數罪名，行為人犯罪行為侵害數法益皆成立犯罪，僅
    因法律規定從一重處斷科刑，而成為科刑一罪而已，自應對
    行為人所犯各罪均予適度評價，始能對法益之侵害為正當之
    維護。因此法院於決定想像競合犯之處斷刑時，雖以其中最
    重罪名之法定刑作為裁量之準據，惟具體形成宣告刑時，亦
    應將輕罪之刑罰合併評價。基此，除非輕罪中最輕本刑有較
    重於重罪之最輕本刑，而應適用刑法第55條但書規定重罪科
    刑之封鎖作用，須以輕罪之最輕本刑形成處斷刑之情形以外
    ，則輕罪之減輕其刑事由若未形成處斷刑之外部性界限，自
    得將之移入刑法第57條或第59條之科刑審酌事項內，列為是
    否酌量從輕量刑之考量因子。是法院倘依刑法第57條規定裁
    量宣告刑輕重時，一併具體審酌輕罪部分之量刑事由，應認
    其評價即已完足，尚無過度評價或評價不足之偏失（最高法
    院109 年度台上字第3936號判決意旨參照）。經查，被告就
    本案犯行於偵查及本院審理期間均坦承不諱，此有各該筆錄
    在卷可稽，依上開規定，原應依法減輕其刑。然被告所犯之
    罪係屬想像競合犯其中之輕罪，因想像競合之故，應從一重
    之三人以上共同詐欺取財罪處斷，且該重罪並無法定減刑事
    由，自無從再適用上開條項規定減刑，但本院將於量刑時依
    刑法第57條一併審酌，附此敘明。
　㈧爰審酌被告對於詐欺集團利用人頭帳戶實行詐欺取財並掩飾
    、隱匿詐欺犯罪所得去向有所預見，竟仍恣意加入詐欺集團
    ，參與協力分工，助長犯罪歪風，使詐欺集團成員得以逃避
    犯罪之查緝，嚴重擾亂金融交易秩序且影響社會正常交易安
    全，被告所為不啻助長詐欺犯罪風氣並造成告訴人受有財產
    損害，同時增加告訴人尋求救濟困難，所為殊無可取。惟念
    其犯後坦承犯行，且已與告訴人王俐人成立調解，願意賠償
    告訴人王俐人14,000元（尚未給付），有本院調解筆錄可考
    ，已經盡力補過，尚有悔意，並就洗錢犯行，於偵查及審理
    中均自白，已符合相關自白減刑規定。復衡其犯罪之動機、
    目的、手段、素行、詐得之金額及所參與本案之情節輕重等
    一切情狀，分別量處如主文所示之刑，並定其應執行之刑。
三、沒收部分：
  ㈠按供犯罪所用之物，屬於犯罪行為人者，得沒收之，刑法第3
    8條第2 項前段定有明文。經查，扣案之HTC U12 手機1 支
    ，為被告所有，供其與所屬詐欺集團成員聯絡使用之工具，
    業據被告供明在卷（見本院卷簡式審判筆錄第4 頁），爰依
    前揭規定宣告沒收。
  ㈡扣案之台新銀行金融卡、新光銀行金融卡、彰化銀行金融卡
    、合作金庫金融卡、中國信託銀行金融卡、華南銀行金融卡
    各1 張及提領明細1 張，被告於偵查時供稱，我今日被扣6 
    張卡片，3 張是我本人的，2 張為朋友借我的，因為我的提
    款卡無法使用，拿來領錢的僅1 張台新提款卡在我身上等語
    （見臺灣桃園地方檢察署109 年度偵字第34037 號卷第232 
    頁），係以該台新金融卡1 張及提領明細1 張均屬被告之犯
    罪所得。然該金融卡及提領明細客觀價值低微，且金融卡得
    由被害人申請註銷、掛失及補發，金融卡及提領明細於沒收
    顯欠缺刑法上之重要性，爰均依刑法第38條之2 第2 項規定
    ，不予宣告沒收。
  ㈢另被告於本院審理時供稱，扣案之IPHONE 11是我的個人私人
    使用沒有供犯罪使用等語（見本院卷簡式審判筆錄第4 頁）
    ，以及上開新光銀行金融卡、彰化銀行金融卡、合作金庫金
    融卡、中國信託銀行金融卡、華南銀行金融卡各1 張，經核
    與本案無關，爰均不予宣告沒收，附此敘明。
  ㈣又被告於偵查時供稱，我的報酬為提領金額之百分之一，因
    為當天被查獲所有沒有拿到報酬等語（見臺灣桃園地方檢察
    署111 年度偵字第31003 號卷第32頁），復本院遍查全卷未
    見被告取得相關犯罪所得之事證，自難認定其已獲取屬其所
    有之犯罪所得。是本件既無現實存在且屬於被告之犯罪所得
    ，即不得對其宣告沒收或追徵，末此敘明。
四、應適用之法條：
    刑事訴訟法第273 條之1 第1 項、第299 條第1 項前段、第
    310 條之2 、第454 條第2 項，洗錢防制法第14條第1 項，
    刑法第11條前段、第28條、第339 條之4 第1 項第2 款、第
    55條、第51條第5 款、第38條第2 項前段、第38條之2 第2 
    項，刑法施行法第1 條之1 第1 項。
五、如不服本判決應於收受判決後20日內向本院提出上訴書狀，
    並應敘述具體理由。其未敘述上訴理由者，應於上訴期間屆
    滿後20日內向本院補提理由書（均須按他造當事人之人數附
    繕本）「切勿逕送上級法院」。
本案經檢察官劉仲慧到庭執行職務。
中　　華　　民　　國　　111 　年　　12　　月　　7 　　日
                    刑事審查庭    法　官　呂曾達
以上正本證明與原本無異。
如不服本判決應於收受判決後20日內向本院提出上訴書狀，並應
敘述具體理由。其未敘述上訴理由者，應於上訴期間屆滿後20日
內向本院補提理由書(均須按他造當事人之人數附繕本)「切勿逕
送上級法院」。 
     　　　　　　　　　　　　　　　書記官　楊淨雲
中　　華　　民　　國　　111 　年　　12　　月　　8 　　日
附錄本案論罪科刑依據之法條：
中華民國刑法第339 條之4
犯第339 條詐欺罪而有下列情形之一者，處1 年以上7 年以下有
期徒刑，得併科1 百萬元以下罰金：
一、冒用政府機關或公務員名義犯之。
二、三人以上共同犯之。
三、以廣播電視、電子通訊、網際網路或其他媒體等傳播工具，
    對公眾散布而犯之。
前項之未遂犯罰之。
洗錢防制法第14條
有第二條各款所列洗錢行為者，處7 年以下有期徒刑，併科新臺
幣5 百萬元以下罰金。
前項之未遂犯罰之。
前二項情形，不得科以超過其特定犯罪所定最重本刑之刑。　　
附件：
臺灣桃園地方檢察署檢察官追加起訴書
                                    111年度偵字第31003號
　　被　　　告　楊凱丞　男　26歲（民國00年0月0日生）
　　　　　　　　　　　　住○○市○○區○○○街00號
　　　　　　　　　　　　居桃園市○○區○○路000○0號12樓
                        (另案於法務部○○○○○○○執行)
　　　　　　　　　　　　國民身分證統一編號：Z000000000號
上列被告因詐欺案件，已經偵查終結，認與現由貴院以111 年度
審原金訴字第75號(達股)審理之案件，為一人犯數罪之相牽連關
係，認應追加起訴，茲將犯罪事實及證據並所犯法條分敘如下：
　　　　犯罪事實
一、楊凱丞於民國109 年10月間，加入張精武(臺灣新北地方檢
    察署偵辦中)、黃博彥等人所屬3人以上組成之詐騙集團，擔
    認提領贓款之車手工作，並以當次提領金錢總額1 %為報酬
    ，其與其他詐騙集團成員共同意圖為自己不法之所有，基於
    3 人以上共同詐欺取財之犯意聯絡，先由黃博彥交付附表所
    示之人頭帳戶與楊凱丞，另其他詐騙集團成員，於附表所示
    1 時間，透過所示方式，詐騙附表所示1 之人，致其等陷於
    錯誤，依指示匯款如附表所示1金額至附表所示1之指定帳戶
    ，詐騙集團得知款項入帳後，遂指示楊凱丞如附表2 所示時
    、地前往提領包含附表1 所示告訴人等遭詐騙之款項，並將
    贓款立即在附近巷內將現金交與張精武。嗣於109 年11月12
    日19時36分許，在桃園市○○區○○路000 號外為警查獲，並扣
    得手機3 支、提款卡2 張等物。
二、案經臺灣新北地方檢察署檢察官簽分陳請臺灣高等檢察署檢
    察長核轉本署偵辦。
　　　　證據並所犯法條
一、證據清單及待證事實：
編號 證據名稱 待證事實 1 被告楊凱丞之自白 全部犯罪事實。 2 告訴人王俐人、陳智霆警詢時之供述 證明其等遭詐騙進而匯款之事實。 3 告訴人王俐人帳戶交易明細、告訴人陳智霆匯款單據 證明告訴人等匯款至同案被告陳羽軒金融帳戶之事實。 4 同案被告陳羽軒之台新帳戶交易明細  
二、核被告所為，係犯刑法第339 條之4 第1 項第2 款之3 人以
    上共同犯詐欺取財之加重詐欺取財、洗錢防制法第14條第1
    項之洗錢等罪嫌。被告與張精武、黃博彥，以及其他真實姓
    名年籍不詳之詐欺集團成員間有犯意聯絡及行為分擔，請依
    刑法第28條規定論以共同正犯。又被告本件係以一行為同時
    觸犯3 人以上共同犯詐欺取財之加重詐欺取財、洗錢等罪嫌
    ，為想像競合犯，請依刑法第55條前段規定從一重之3 人以
    上共同犯詐欺取財之加重詐欺取財罪嫌處斷。
三、按一人犯數罪者，為相牽連之案件，且於第一審辯論終結前，
    得就與本案相牽連之犯罪追加起訴，刑事訴訟法第7條第1款
    、第265條第1項分別定有明文。查被告前因涉犯詐欺等罪嫌
    ，經本署檢察官以109 年度偵字第37094 號提起公訴，現由
    貴院（達股）以111 年度審原金訴字第75號案件審理中，有
    前案起訴書、全國刑案資料查註紀錄各1 份在卷可參。被告本
    案所為詐欺車手行為，與前案針對不同被害人之提領行為，
    屬不同之數犯行，係刑事訴訟法第7 條第1 款所規範一人犯數
    罪之情形，乃相牽連案件，為期訴訟之便捷，節省司法資源，
    爰依法追加起訴。
三、依刑事訴訟法第265 條第1 項追加起訴。
　　此　致
臺灣桃園地方法院
中　　華　　民　　國　 111　　年　　7 　　月　　28　　日
                           檢　察　官   許 振 榕
本件證明與原本無異　　　　
中　　華　　民　　國　 111　　年　　8 　　月　　23　　日
                           書  記  官   盧 靜 儀   
所犯法條　　
刑法第339 條之4、洗錢防制法第14條
中華民國刑法第339條之4
犯第 339 條詐欺罪而有下列情形之一者，處 1 年以上 7 年以
下有期徒刑，得併科 1 百萬元以下罰金：
一、冒用政府機關或公務員名義犯之。
二、三人以上共同犯之。
三、以廣播電視、電子通訊、網際網路或其他媒體等傳播工具，
    對公眾散布而犯之。
前項之未遂犯罰之。
洗錢防制法第14條
有第二條各款所列洗錢行為者，處 7 年以下有期徒刑，併科新
臺幣 5 百萬元以下罰金。
前項之未遂犯罰之。
前二項情形，不得科以超過其特定犯罪所定最重本刑之刑。
附表1：
 告訴人 匯款時間 匯款金額 (新臺幣) 詐騙時間與方式 匯入帳戶 1 王俐人 109年11月12日 18時40分 1萬4,000元 於109年11月12日17時39分許，冒充金石堂客服撥打電話向告訴人王俐人佯稱：網購簽取貨收有誤，將每月多寄出2本書。 另案被告陳羽軒台新帳戶000-00000000000000 2 陳智霆 109年11月12日 19時07分 3萬元 於109年11月12日17時許，冒充枕頭販售電商，撥打電話向告訴人陳智霆佯稱：網購作業錯誤，變成批發商。    6萬元                 
附表2：
 提款時間 提領地點 提款金額 (新臺幣) 1 109年11月12日18時56分 桃園市○○○○路000號 2萬元 2 109年11月12日19時17分 桃園市○○區○○路00號1樓 6萬元  109年11月12日19時21分 桃園市○○○○路000號 6萬元    2萬元